【裁判字號】    98,消債更,50
【裁判日期】    981019
【裁判案由】    更生事件
【裁判全文】
臺灣雲林地方法院民事裁定            98年度消債更字第50號
債  務  人  甲○○
代  理  人  黃逸柔律師
上列債務人因消費者債務清理事件聲請更生，本院裁定如下：
    主  文
債務人聲請更生及保全處分均駁回。
聲請費用由債務人負擔。
    理  由
一、按債務人不能清償債務或有不能清償之虞者，得依本條例所
    定更生或清算程序，清理其債務，消費者債務清理條例（下
    稱本條例）第3 條定有明文。又債務人對於金融機構因消費
    借貸、自用住宅借款、信用卡或現金卡契約而負債務，在聲
    請更生或清算前，應提出債權人清冊，以書面向最大債權金
    融機構請求協商債務清償方案並表明共同協商之意旨，本件
    條例第151 條第1 項亦有明文。另聲請更生或清算不合程式
    或不備其他要件者，法院應以裁定駁回之，但其情形可以補
    正者，法院應定期間先命補正，復為本條例第8 條所明定。
二、次按消費者債務清理條例所定協商前置程序之意旨，在使金
    融機構與債務人就特定種類之債務清理事務，利用法院程序
    外解決之協商機制，為迅速有效之自主性解決。而此一程序
    之進行，有賴當事人間之協力配合，本於誠信為基礎，形成
    債務清理之共識，藉由法院之事後核可，賦予協商內容作為
    執行名義之正當性。苟債務人為直接進入更生程序，而於前
    置協商程序時，故意使協商破裂，雖有債務協商不成立之形
    式，然藉由脫法方式造成此等結論，難謂債務人有進行債務
    清理之誠意可言。再衡諸債之關係，係以當事人間之信賴關
    係為基礎，為社會經濟組織之重要支柱，故當事人於以法律
    行為追求自己之利益之際，亦應顧及對方之利益，並考量債
    權債務在社會上之作用，本於誠實及信用之原則，行使債權
    及履行債務。是對於已陷入經濟上困境之消費者，若任其於
    惡性循環之債務窘境中生存，將衍生嚴重之社會問題，難以
    維持安定之社會經濟秩序，故為兼顧債權人、債務人雙方之
    利益，對陷於經濟上困境之消費者，乃允其於消費者債務清
    理條例施行後，得選擇以重建型之更生程序或清算型之清算
    程序清理其債務，藉以妥適調整債務人與債權人及其他利害
    關係人間之權利義務關係，保障債權人獲得公平受償，並謀
    求消費者經濟生活之重建復甦機會。惟若債務人履行債務並
    無困難，僅係為圖謀減免債務，而不為債務之履行，自有違
    債權契約為誠信契約之本旨。
三、本件聲請意旨略以：債務人對金融機構因消費借貸、自用住
    宅借款、信用卡或現金卡契約而負債務達新台幣（下同）84
    8,989 元，惟債務人之資產總價值約僅241,614 元，雖曾於
    97年12月與債權銀行中國信託商業銀行為債務協商，然債務
    人每月平均收入僅26,236元（未扣除勞健保費等），且每月
    家庭開銷至少需20,746元，故債務人申請協商時所稱每月可
    提供5 千元清償債務，係指包括清償對全部債權人之債務而
    言，然中國信託商業銀行稱該5 千元均需用來清償金融銀行
    之債務，如此，聲請人即無能力再提出餘額清償債權人匯誠
    第一資產管理股份有限公司（已聲請執行扣薪），債務人仍
    將面臨無能力清償債務之窘境，而危及債務人一家之生計，
    故債務人無法接受中國信託商業銀行之條件，致協商無法成
    立，為此，聲請准予裁定更生。倘更生聲請蒙准，債務人平
    均收入以每月29,088元計算，扣除每月平均支出21,211元，
    尚餘7,877 元，故預期每月清償7 千元，以一個月為一期，
    共72期為清償期，清償總額為504,000 元，清償之成數為原
    債務總額之5.9 成。另債權人匯誠第一資產管理股份有限公
    司已聲請強制執行，按月執行扣薪6 千元，已影響債務人之
    清償能力及債權人之公平受償，為此，並聲請對於債務人之
    財產停止強制執行之保全處分等語。
四、經查:
（一）債務人向本院陳報其每月平均薪資為26,236元，並經其提
      出97年2 至6 月及9 至11月之薪資明細為證; 然依其所提
      出之95年及96年之綜合所得稅各類所得資料清單其年收入
      分別為207,112 元及183,072 元，依此計算，其月平均所
      得為17,259元及15,256元; 而依其提出之更生計劃，卻又
      以每月平均收入29,088元計算，有其提出之更生償債計畫
      草案在卷可按，可見債務人並未詳實陳報其收入，已有違
      本法應本於誠信清償債務之原則。
（二）且聲請人之每月平均薪資既只有26,236元，其勞健保之投
      保薪資等級應為第9 級（依98年1 月1 日以前之分級標準
      、月收入25,200元），員工每月之勞健保費應為327 元及
      344 元，然其提出之上開薪資表及所陳報每月必要支出費
      用均載明每月需支出勞保費521 元、健保費1,641 元（含
      眷屬共3 人），係適用第19級（月收入40,100元）計算之
      勞健保費，且勞工保險卡亦載明自97年4 月1 日起調薪為
      43,900元，亦有變相隱匿財產之情。
（三）再者，債務人所陳報其前2 年每月生活必要支出，其中含
      其配偶趙立芝因車禍受傷之醫療費每月2,954 元，每月需
      支出20,746元; 然其陳報、並據以擬定清償計畫之現在每
      月支出狀況，已無上開醫療費用之支出，卻每月需支出21
      ,211 元 ，顯然不合理。
（四）況且，其上開現在每月支出狀況中，其為3 女廖玉婷支出
      之保險費1,914 元，核該保險為終身還本壽險附加傷害及
      醫療保險，有其提出之保險單影本可參，以目前國家已有
      全民健康保險足以保障國民就醫之權益而言，上開保險費
      用之支出，非屬生活必要之費用; 又其教育費每月3 千元
      部分，除一般學校正規教育所需費用每月1,158 元外，尚
      含補習費每月1,842 元，亦難認屬生活必要費用。另聲請
      人之母廖周玉蘭之扶養費部分，以台灣省於97年之每月最
      低生活費9,829 元，扣除其自身每月領取老人年金3 千元
      外，餘6,829 元為其每月應受扶養之費用，然應由其子女
      共4 人（含聲請人）分擔，依此計算，聲請人應支付之每
      月扶養費為1,708 元（6,829/4=1,707.25，不足元部分以
      元計算），債務人陳報其每月支付扶養費3,384 元，亦屬
      過高，超過之1,676 元部分，亦難認屬必要之生活費用。
（五）另以債務人所提出之更生計劃，每月平均收入29,088元計
      算，扣除其所陳報其現每月應支出21,211元，惟應加回上
      開非必要生活費用支出5,432 元（1,914+1,842+1,676=5,
      432） ，尚餘13,309元。因此，最大債權銀行中國信託商
      業銀行函本院稱: 依據銀行公會試算結果，聲請人每月仍
      有11,762元可供還款，考慮債務人有匯誠第一資產管理股
      份有限公司債權，每月扣薪6 千元，故提供月繳5 千元之
      償還方案，債務人應能負擔，債務人竟不同意協議致協商
      不成立，顯有任意利用債務清理程序減輕債務之虞，且其
      並無不能清償債務之事實等情，足以採信。
五、從而，本件聲請人未詳實陳報其收入，並虛偽投保勞健保之
    薪資等級，已有違應本於誠信清償債務之原則。且其有能力
    清償債權銀行所提出之償還金額，竟故意不同意協議致協商
    不成立，等同未依本條例第151 條第1 項規定，向最大債權
    金融機構請求協商債務清償方案，是本件聲請更生不合程式
    。且上述欠缺屬無從補正，依上說明，自應駁回其更生及保
    全處分之聲請。
中    華    民    國    98    年    10    月    19    日
              民事第二庭    法      官  黃一馨
上為正本係照原本作成。
如不服本裁定，應於裁定送達後10日內，以書狀向本院提出抗告
，並繳納抗告費新臺幣1千元
中    華    民    國    98    年    10    月    19    日
                            書  記  官  曾玲玲


司法院資訊處製作；財團法人民間司法改革基金會備份。
